【裁判字號】    97,訴,614
【裁判日期】    980623
【裁判案由】    確認委任關係存在
【裁判全文】
臺灣屏東地方法院民事判決               97年度訴字第614號
原      告  乙○○
訴訟代理人  吳澄潔律師
被      告  戊○○
訴訟代理人  湯瑞科律師
被      告  甲○○
上列當事人間確認委任關係存在事件，本院於民國98年6月8日
言詞辯論終結，判決如下：
    主  文
確認原告與高樹鄉北極殿第一屆管理委員會主任委員之委任關係
存在。
被告戊○○、甲○○應將高樹鄉北極殿收支會計憑證、會計帳簿
、財務報表、帳戶存簿、印鑑移交予原告。
    事實及理由
一、被告甲○○經合法送達，未於最後言詞辯論期日到場，經核
    並無民事訴訟法第386 條各款所列情形之一，爰依原告聲請
    准予一造辯論而為判決。
二、原告主張：
(一)、設址於屏東縣高樹鄉○○村○○路64號之高樹鄉北極殿，原
    寺廟登記組織屬管理人制，管理人原係丙○○，經主管機關
    屏東縣政府於民國97年9 月1 日以屏府民禮字第0970174938
    號函文指示，依法陸續完成高樹鄉北極殿信徒登記、組織章
    程製定，並依新組織章程之規定，經原寺廟由管理人制改制
    為委員制後，為高樹鄉北極殿第一屆管理委員會之管理委員
    、副主任委員、主任委員、監事、常務監事之選舉，並經報
    請主管機關屏東縣政府核備在案。原告係依法選舉合法產生
    之高樹鄉北極殿第一屆管理委員會之主任委員。
(二)、原告經正式選舉產生並已依法就職後，詎料被告戊○○、甲○○不予承認此次寺廟之合法變更組織及委員會改選，原告
    依組織章程第39條之規定向渠等請求於20日內將北極殿全部
    財物移交完畢，然被告戊○○及現今仍掌理會計表冊、存摺
    、印鑑之另一被告甲○○，經多次催促後仍未予置理。被告
    戊○○、甲○○既有上述否認原告乙○○之主任委員適法性
    之質疑，並因該二人否認原告與高樹鄉北極殿之主任委員委
    任關係之存在，此委任關係是否存在自有加以明確之必要，
    以排除法律上地位不安之狀態，本件自有受確認判決之法律
    上利益。基此，原告有即受確認判決之法律上利益。並聲明
    ：1.確認原告與高樹鄉北極殿第一屆管理委員會主任委員之
    委任關係存在。2.被告戊○○、甲○○應將高樹鄉北極殿收
    支會計憑証、會計帳簿、財務報表、帳戶存簿、印鑑移交予
    原告。
三、被告則以：
(一)、原告訴之聲明請求確認伊與高樹鄉北極殿第一屆管理委員會
    主任委員之委任關係存在云云，惟所謂「高樹鄉北極殿第一
    屆管理委員會」，非僅未具當事人能力，即令有之，對兩造
    而言，亦屬訴外第三人，則本件訴訟之判決效力，於法亦無
    從及之，因此原告所稱伊於私法上不安之法律地位，亦無從
    以本件訴訟程序有效、適切的加以除去，故原告此部分之請
    求顯無理由，自應予以駁回。
(二)、又所謂北極殿信徒會議並非正式之會議，而係原告等人自行
    召開所為閉門造車之產物，完全於法不合，故即令有原告等
    多數人聚集開會，惟僅屬私人聚會之性質，故其所為之決議
    內容 (包含北極殿組織章程、信徒會員之除名、新加入信徒
    會員之審核及追認改選新任管理委員會委員等事項）仍屬完
    全無效，於法無從拘束北極殿或其他任何人。雖屏東縣政府
    受原告等人之蒙蔽而准為部分內容之變更登記，但其所為之
    登記，係屬形式上之認定而已，仍無從讓原告等人實質不合
    法之自行開會程序及其決議內容變為合法。
(三)、縱依原告所提出之97年9 月12日北極殿信徒會議之記載，其
    會議內容係「討論舊寮司馬北極殿組織章程、除名信徒會員
    、新加入信徒會員及追認改選新任管理委員會委員」等事項
    ，惟信徒如何除名？新信徒如何加入？及管理委員如何選出
    ？等事項，均應於組織章程通過後，始得為之。惟原告竟主
    張「伊係於組織章程通過前即取得主任委員之資格，並由信
    徒大會以追認方式通過」，顯然其取得主任委員之資格並非
    依該組織章程之規定而來，自無從認定其為合法之北極殿主
    任委員，且此種資格之取得，法理上亦顯然無法以事後追認
    方式而通過。此觀原告自行提出之屏東縣政府97年9 月1 日
    屏府民禮字第0970174938號函說明二所載「請於信徒大會中
    研訂組織章程．．．俾利作為選舉管理委員及廟務運作之依
    循」等語，亦同被告之見解。
(四)、再者原告及其他所謂管理委員大部分均非屬信徒，縱依上開
    北極殿組織章程第十一條規定，亦應屬信徒始有取得被選為
    管理委員之資格，然原告及其他管理委員等人卻於系爭信徒
    大會召開前即獲選為管理委員，顯見即令依原告所自行提出
    之組織章程規定，原告於獲選時既因未具信徒資格而非屬合
    法之管理委員，則在法理上，亦無從於事後讓原告取得信徒
    資格後再以追認方式令原告之管理委員資格變為合法。原告
    既非合法之北極殿主任委員，則其請求被告交付相關會計憑
    證等物品，即無理由。並聲明：原告之訴駁回。
四、兩造爭執事項：(一)原告提起本件確認之訴有無確認利益？(二)
    原告取得主任委員資格之過程，是否合法？若是，則原告請
    求被告等人移交高樹鄉北極殿收支會計憑証、會計帳簿、財
    務報表、帳戶存簿、印鑑是否有理由？
(一)、原告提起本件確認之訴有無確認利益？
    確認法律關係存在或不存在之訴，如有即受確認判決之法律
    上利益，縱其所確認者為他人間之法律關係，不論為積極或
    消極確認之訴，均得提起，且若提起積極確認之訴，受確認
    當事人之一方並未否認該法律關係存在，自無將之列為共同
    被告之必要，最高法院89年度台上字第1321號、90年度台上
    字第961 號、93年度台上字第1987號判決意旨參酌。本件被
    告戊○○、甲○○等人質疑原告與高樹鄉北極殿之主任委員
    委任關係存在，則此委任關係是否存在自有加以明確之必要
    ，以排除法律上地位不安之狀態，本件自有受確認判決之法
    律上利益，合先敘明。
(二)、原告取得主任委員資格之過程，是否合法？若是，則原告請
    求被告等人移交高樹鄉北極殿收支會計憑證、會計帳簿、財
    務報表、帳戶存簿、印鑑是否有理由？茲審酌如下：
(1)、原告取得主任委員資格之過程，是否合法？
、原告主張其係經信徒大會選舉產生合法之主任委員，並提出
    屏東縣政府97年9 月1 日屏府民禮字第0970174938號函、北
    極殿組織章程、高樹鄉舊寮司馬北極殿97年9 月12日信徒會
    議記錄等為證，被告則以前揭詞置辯，是以本件首應審究原
    告取得主任委員資格之過程，是否合法，經查，證人己○○
    即屏東縣政府宗教禮俗科科員到庭證稱：「（法官：處理寺
    廟組織型態變更時，會要求其提出何文件？）相關法令很少
    ，依照行政慣例及內政部函釋及寺廟自治原則，有訂立章程
    就先依照他們的章程，沒有訂立章程，就依照信徒大會決議
    。（法官：北極殿組織型態有變更，有無登記？）97年9 月
    12日才訂立組織章程，97年9 月22日才經我們備查完成。（
    法官：97年9 月12日北極殿是什麼形式？）有報縣府備查的
    的信徒，須負責人報名冊給縣府，縣府備查後，那些人才算
    寺廟的信徒，可以召開信徒大會。（法官：如果沒有章程，
    信徒會議可以遴選主任委員？）那些信徒可以開信徒大會，
    因為他們沒有報給我們，所以我們也不知道。又如果那天開
    會的人，有追認遴選的委員，我們也承認。（法官：97年9
    月12日召開信徒大會是否符合你們的規定？）經核對後，出
    席信徒有超過半數，所以我們予以核備。（法官：就本件他
    們要召開合法信徒大會，要多少人才算合法？）因為當時他
    們沒有訂立章程，援引一般會議規定，只要超過半數即可。
    （被告訴訟代理人：本院卷第111 頁，函文第二點是否是指
    信徒大會應先制定組織章程後，再援引組織章程選舉委員？
    ）辦理寺廟登記須知只算行政命令，雖有規定，寺廟應這麼
    做，但無強制性，也無相關罰則，亦無規定若無依此方式處
    理，會議不得予以備查。內政部函釋均會說依照寺廟自治原
    則，寺廟登記須知一般是辦理寺廟登記時用的規定。但寺廟
    登記後，相關的寺廟管理一般會依內政部歷年來的函釋處理
    。信徒大會、制定組織章程、選舉管理委員可於同一時間作
    ，沒有一定的順序，如果信徒大會大家都沒有異議的話。我
    們只是作書面審查，實際上如何運作我們不知道。一般程序
    會由合法的信徒召開信徒大會，由他們制定完章程後，再選
    管理委員。（被告訴訟代理人：可否先選管理委員後，再召
    開信徒大會制定組織章程？）基於寺廟自治原則，且不違背
    相關法令，那些選完的人，召開信徒大會大家都通過追認的
    話也可以。（被告訴訟代理人：如果先選舉，則選舉權人是
    何人？）有向本府報備可以召開信徒大會的信徒。（原告訴
    訟代理人：在還沒有訂章程前，所制定的選舉辦法可否在事
    後的信徒大會中加以追認這個選舉辦法及其選舉結果？
     ） 只有當時開會的人決議通過即可。」等語（見本院卷第
    141 頁至143 頁），是依證人所述，寺廟業務之進行，乃有
    高度的寺廟自治原則，縱其選舉的過程，與一般選舉之方式
    不同，只要不違反相關之強行法規，難認其為違法。
、按97年9 月12日信徒大會之召開，係經原北極殿合法登記之
    管理人丙○○所召開，業經證人丙○○到庭證稱：（法官：
    九月十二日你有擔任召集人？）有。我在五天前，通知兩村
    的村長，還有貼公告。（法官：有無說九月十二日信徒大會
    要處理什麼事？）要處理組織的章程，之後章程的事情我就
    委託兩村（司馬村、舊寮村）的村長處理。全部的信徒有三
    十四人加上死亡的十九人，總共五十三人。那天開會的人是
    通知十九人，十六人來開會。章程是之前就有，那天大家來
    通過。會開這個會，是因為兩個村民關於新、舊任接任不清
    楚。八月二十六日有召開，登記新的信徒名冊。九月十二日
    召開是因為村民信徒要求的。那天除了表決章程，有無其他
    事情，我不清楚。那天我有去開會，那天是要表決章程、處
    理除名信徒會員及改選新任委員。」等語（見本院卷第131
    至132 頁），另證人丁○○即高樹鄉司馬村村長到庭證稱：
    「（法官：97年9 月12日北極殿召開信徒大會是由何人召集
    的？）由縣府合法登記的管理人丙○○。（法官：那天有多
    少人出席？）出席之人均有在會議記錄上簽名。但我們有簽
    兩張，一張是給老信徒（約18、19人）。（法官：那天開會
    是討論什麼事情？）97年8 月26日有經過老信徒同意要開會
    ，要重新選委員。我們有公告、廣播，97 年9月1 日開始登
    記選管理委員會委員，97年9 月05日截止，97年9 月10日選
    舉，97年9 月12日審查除戶名冊，審查組織章程，再審查新
    加入的會員，再追認97年9 月10日有經過村民選舉管理委員
    。當天我有宣布組織章程第九條等語」（見本院卷第143 背
    面至144 頁）。是依證人所述可知，97年9 月12日前即有選
    舉委員，及未成文章程的產生，此有會議記錄在卷可稽（見
    本院卷第44頁背面至50頁背面），僅是因法律規定需有明訂
    的章程，方會於97年9 月12日前由合法的召集會議之人即北
    極殿之前管理人丙○○召開，並公告表示召開信徒大會及該
    次信徒大會欲討論之事項，而該次信徒大會之決議，有符合
    一般會議需經過半數出席之議事規則，足認該次信徒大會之
    召集及決議之組織章程為合法且有效。
、原告係經先行選出之委員，於嗣後經97年9 月12日召開之信
    徒大會予以追認，此為二造所不爭執，惟原告的委員得否以
    追認之方式取得? 按北極殿前並無組織章程之制定，係於97
    年9 月12日始制定組織章程，業經說明如上，而北極殿組織
    章程第九條規定：「本廟新加入信徒既經信徒大會通過認可
    為信徒，即取得信徒身分及資格，自應享有選舉權及被選舉
    權」。第十條規定：「本廟以信徒大會為最高議決機構，其
    職權如下：選舉及罷免管理委員、監事。」此有該章程在卷
    可稽（見本院卷第10頁），是依上開規定，原本之信徒以及
    新加入之信徒，即馬上取得信徒身分及資格，而可享有選舉
    權及被選舉權。復依組織章程第十條第四款之規定，北極殿
    管理委員會之管理委員係由信徒大會所選舉產生，然有關選
    舉之方式並無加以另行規定，意即只要是信徒大會之議決即
    可，是以信徒大會既為最高議決機構，此為二造所不爭執，
    則凡經信徒大會通過之事項或決議，即有一定之法律效果。
    而97年9 月12日之信徒大會，最後一項之討論議題，即是追
    認改選新任管理委員會委員，此有會議記錄在卷可稽（見本
    院卷第62頁），是以當時之信徒大會既然表決通過追認先前
    在97年9 月10日所選舉產生之結果，即應視為信徒大會再度
    投票同意以前之選舉結果，該經同意之追認內容，應視為是
    信徒大會之選舉結論，而原告復於97年9 月13日由管理委員
    開會推選為主任委員，此有第一屆舊寮司馬北極殿管理委員
    會第一次召開臨時會議在卷可稽（見本院卷第69頁），是以
    原告既係經信徒大會決議通過，嗣經推選而成之主任委員，
    雖其當選之過程與一般先有章程，復行選舉的方式有間，惟
    依上述寺廟自治原則，其既經信徒大會之決議通過，實難認
    其資格有疑，是以原告請求確認其與北極殿之主任委員之委
    任關係存在，為有理由，應予准許。
(2)、原告請求被告等人移交高樹鄉北極殿收支會計憑證、會計帳
    簿、財務報表、帳戶存簿、印鑑是否有理由？
    按原告既為合法之主任委員，即有權保管高樹鄉北極殿收支
    會計憑證、會計帳簿、財務報表、帳戶存簿、印鑑等文件，
    被告未能述明其為何可持有上開文件，自難為有利於其之認
    定，從而，原告請求被告交付上開物品，為有理由，應予准
    許。
五、結論：原告之訴為有理由，依民事訴訟法第385 條第1 項前
    段、第78條，判決如主文。
中    華    民    國    98    年    6     月    23    日
                  民事第二庭        法  官  吳思怡
正本係照原本作成。
如不服本判決，應於收受送達後20日內向本院提出上訴書狀，其
未表明上訴理由者，應於提出上訴後20日內向本院補提理由書狀
（均須按他造當事人之人數附繕本）。
中    華    民    國    98    年    6     月    23    日
                                    書記官  陳勃諺


司法院資訊處製作；財團法人民間司法改革基金會備份。
